【裁判字號】    98,台上,6724
【裁判日期】    981112
【裁判案由】    偽造文書
【裁判全文】
最高法院刑事判決            九十八年度台上字第六七二四號
上  訴  人  甲○○
            乙○○
上列上訴人等因偽造公文書案件，不服台灣高等法院高雄分院中
華民國九十七年九月二十五日第二審判決（九十七年度上訴字第
三九八號，起訴案號：台灣屏東地方法院檢察署九十二年度偵字
第五九八０號），提起上訴，本院判決如下：
    主  文
上訴駁回。
    理  由
按刑事訴訟法第三百七十七條規定：上訴於第三審法院，非以判
決違背法令為理由，不得為之。是提起第三審上訴，應以原判決
違背法令為理由，係屬法定要件，如果上訴理由書狀並未依據卷
內訴訟資料，具體指摘原判決不適用何種法則或如何適用不當，
或所指摘原判決違法情事，顯與法律規定得為第三審上訴理由之
違法情形，不相適合時，均應認其上訴為違背法律上之程式，予
以駁回。本件原審經審理結果，認為上訴人甲○○原係屏東縣恆
春鎮（下稱恆春鎮）鎮長（任期至民國九十一年二月止）；上訴
人乙○○原擔任恆春鎮立中山圖書館管理員（館長）兼辦研究，
並為恆春鎮公所辦理「第十八公墓地委託經營公園化納骨塔」開
發案（下稱系爭納骨塔開發案或系爭開發案）之經辦人員（已於
九十一年三月一日退休），均係公務員，其等共同登載不實文書
及違反政府採購法之犯行罪證明確，因而撤銷第一審之科刑判決
，改判依修正前刑法牽連犯之規定，論甲○○、乙○○以共同犯
公務員登載不實罪，各處有期徒刑二年；並依中華民國九十六年
罪犯減刑條例相關之規定，各減為有期徒刑一年。已詳敘調查、
取捨證據之結果及憑以認定犯罪事實之心證理由。並就其等否認
犯行之供詞及其所辯各節認非可採，詳加指駁。從形式上觀察，
原判決並無足以影響判決結果之違法情形存在。一、甲○○上訴
意旨略以：(一)、恆春鎮公所辦理系爭納骨塔開發案，係採書面評
審作業，不須開標程序，各廠商亦不須於評選過程中到場，所進
行之開標及比價評審程序，即無不法，原判決認甲○○係犯公務
員登載不實罪，即有判決不適用法則及適用不當之違法。(二)、系
爭納骨塔開發案係以BOT （指政府所規劃之工程，交由民間興建
並營運一段期間後，再由政府回收經營）方式，委由民間廠商在
公有土地上興建納骨塔以設定地上權方式使用土地，為有條件之
土地出租行為，與政府採購法規範相歧異，原判決以甲○○等人
在系爭納骨塔開發案招標過程中採用政府採購法相關規定作業，
即認其等早已知悉本案應適用政府採購法，所為認定，與經驗法
則有違。(三)、原判決僅依證人即同案被告廖進來（因違反政府採
購法，經第一審判刑確定）所為證詞，即認甲○○、乙○○確為
借牌、取標單及代撰說明書等事實，並為不利於甲○○之認定，
有違經驗法則云云。二、乙○○上訴意旨略稱：(一)、與上揭甲○
○第一點所列相同。(二)、系爭納骨塔開發案係以BOT 方式，委由
民間廠商在公有土地上興建納骨塔以設定地上權方式使用土地，
並向民眾索取使用費，非供公眾使用之公用工程，無政府採購法
之適用，原判決以甲○○等人在系爭納骨塔開發案招標過程中採
用政府採購法相關規定作業，即認其等早已知悉本案應適用政府
採購法，所為認定，與經驗法則有違。(三)、系爭納骨塔開發案之
工程款為零元，僅有一個標即可審查，至廠商有無借牌陪標情事
，當與乙○○無關，原判決僅依證人所為證詞，即認乙○○確為
借牌、取標單及代撰說明書等事項，原判決所為認定，有違經驗
法則。又依獎勵投資辦理都市計畫公共設施辦法第五條規定，投
資人應檢具文件及圖說，由縣市政府公告者，向縣市政府申請，
由鄉鎮公所公告者，向鄉鎮公所申請，乙○○自無向廠商告稱借
牌標工程之必要；且投標所需之報價單等文件，均由各廠商自行
填寫標單、簽名、蓋章及郵寄，自無由乙○○代為情事，原判決
所為認定，即有違誤。(四)、恆春鎮公所與宏藝營造有限公司（下
稱宏藝公司）間訂有二份契約書，其中九十年（空白）月一日之
契約書，簽約後與甲○○研商，認有不妥，甲○○乃指示乙○○
重新公告招標，乙○○顯無偽造文書之犯意；乙○○與宏藝公司
於九十一年二月二十七日簽訂之契約，因未列土地租金等重要事
項，應屬草案，難認宏藝公司業經正式評選為得標廠商且已訂約
。又乙○○僅參與系爭納骨塔開發案之前置作業，並未參與評審
及其後之實質作業，並無公告不實，亦無犯罪動機之可言。原判
決遽為認定，亦有違誤等語。惟按：(一)、採證認事，乃事實審法
院之職權，其對證據證明力之判斷，如未違背經驗法則或論理法
則，復已敘述其憑以判斷之心證理由，即不能任意指為違法。原
判決綜核促進民間參與公共建設法第五條第二項，政府採購法第
二條、第九十九條，及系爭納骨塔開發案契約書內容、行政院公
共工程委員會函文要旨等，認系爭納骨塔開發案應適用政府採購
法之規定辦理，並無疑義。原判決並援引乙○○於法務部調查局
屏東縣調查站調查中（下稱調查中）供稱：系爭納骨塔開發案，
於九十年間原欲交予廖進來所借用之宏藝公司承包，「但經我與
甲○○研究，認為還是需依政府採購法相關規定辦理招標及評選
，不能直接交由宏藝公司承包」等語；及證人廖進來所供：上訴
人二人尚要求伊另行尋找其他二家參與投標，以達成三家廠商參
與投標之規定等情，認定上訴人二人早即知悉系爭納骨塔開發案
應適用政府採購法之事實。原判決復以乙○○於調查中之部分自
白，及證人廖進來、證人即甲○○指定之評審委員洪義昇、郭苗
宜，暨宏藝公司負責人許忠富、東逸營造有限公司（下稱東逸公
司）負責人顏君萍、澧億營造有限公司（下稱澧億公司）負責人
蔡英倫，及證人即介紹廖進來向澧億公司借牌標取系爭開發案之
林勝文、證人即受廖進來邀集入股系爭開發案之郭明惠等人之證
詞，並參酌卷附系爭納骨塔開發案開標紀錄、評審會議紀錄，及
澧億公司、東逸公司之投標信封，中華郵政股份有限公司屏東郵
局函暨所附國內限時掛號信函寄送情形查詢表等相關資料，憑以
認定上訴人二人有共同登載不實事項於職務上所掌公文書及以詐
術使開標發生不正確結果等犯行之論據，而以上訴人二人所辯均
為卸責之詞，殊無足取，於理由內依憑調查所得之證據，詳加指
駁；並說明：上開開標紀錄、評審會議紀錄為公務員職務上所製
作之文書，為公文書應無疑義。本件開標紀錄上所載投標廠商除
宏藝公司係因廖進來借牌投標，其餘東逸公司、澧億公司均係廖
進來借牌陪標，並無為實質上之比價；而評審會議紀錄上所載投
標廠商均到場參與說明，惟實質上並無說明計畫予以評選，係屬
虛偽評選，上開記載均與開標紀錄、評審會議紀錄上所表彰之本
質不符，自屬不實事項，亦與恆春鎮公所對於工程發包等管理事
項之正確性有關，影響其他欲投標廠商之權益非微，亦足以生損
害於公眾或他人，上訴人二人職司其職，竟登載不實資料於該等
公文書上，自應負登載不實事項於所掌公文書罪責。所為論斷，
核無違反客觀存在之證據法則。上訴意旨任意指摘原判決有採證
違法及不適用法則、適用不當之違誤云云，自非適法之第三審上
訴理由。(二)、共同正犯在犯意聯絡範圍內之行為，應同負全部責
任。原判決援引乙○○之部分自白，證人廖進來之證述，並佐以
上開第一份契約書（即九十年<空白>月一日之契約書）上蓋有鎮
長甲○○之官印及機關之關防，復參酌證人即擔任評審之潘振宗
於偵查時證述：伊係開標當日十一點多中午快休息時，鎮長要伊
去鎮長室說下午到二樓開會，下午去的時候，秘書徐清通和乙○
○已在場了，乙○○已經講了三分之一了，乙○○給伊一個廠商
的評分表，伊才知道是當評審等語；證人即另一評審委員徐清通
於偵查時證稱：係鎮長叫伊去開評審會當評審，不確定有何人去
開會，但確定是鎮長主持的，乙○○做簡報，廠商伊不認識，不
曉得有無廠商在場等語，則甲○○既共同參與上開評審會議，自
應知悉並無廠商到場之情，自難就此虛偽比價之評審程序諉為不
知。因認上訴人二人就上揭犯行，有犯意聯絡及行為分擔，均為
共同正犯等情，俱已論斷甚詳，尚無上訴意旨所指之違法情形。
(三)、其餘上訴意旨，經核係置原判決所為明白論斷於不顧，仍持
已為原判決指駁之陳詞再事爭辯，及對於事實審法院取捨證據與
自由判斷證據證明力之職權行使，或就與判決本旨無關之枝節事
項，徒以自己之說詞，任意指摘，難認已符合首揭法定之第三審
上訴要件。其等上訴均違背法律上之程式，俱應予駁回。
據上論結，應依刑事訴訟法第三百九十五條前段，判決如主文。
中    華    民    國  九十八  年   十一   月   十二   日
                      最高法院刑事第九庭
                          審判長法官  邵  燕  玲
                                法官  李  伯  道
                                法官  孫  增  同
                                法官  李  英  勇
                                法官  李  錦  樑
      本件正本證明與原本無異
                                      書  記  官
中    華    民    國  九十八  年   十一   月   十八   日
                                                      K


司法院資訊處製作；財團法人民間司法改革基金會備份。
